臺灣高等法院刑事判決　　　　　　　　　　　　九十一年度上更(一)字第三八三號
　　上　訴　人　甲○○
　　即　被　告
　　選任辯護人　蕭介生
右上訴人因偽造有價證券案件，不服臺灣臺北地方法院八十七年度訴字第一六六八號
，中華民國八十八年四月一日第一審判決（起訴案號：臺灣臺北地方法院檢察署八十
六年度偵字第二六０三八號），提起上訴，判決後，經最高法院第一次發回更審，本
院判決如左：
    主  文
原判決撤銷。
甲○○無罪。
    理  由
一、公訴意旨略以甲○○於八十一年四月間，與張桂英趁乙○（原名謝乙○）委託渠
    等向台新國際商業銀行股份有限公司申辦貸款新台幣（下同）三百萬元而交付所
    有權狀、印鑑證明、印鑑章之際，由甲○○向乙○佯稱：第一份印鑑證明無法使
    用云云，向乙○索取另一份印鑑證明；並利用未交還予乙○之所有權狀、印鑑章
    ，由甲○○親自偽造發票人為「謝乙○」、「謝文明」，發票日為八十一年五月
    二十二日、面額一百八十萬元，未載到期日及付款地之本票一紙交予張桂英，再
    由張桂英向徐瑛借得一百八十萬元，並將上述乙○之所有權狀、印鑑證明向台北
    市松山地政事務所辦理設定抵押權予徐瑛，足以生損害於乙○，因認甲○○涉有
    刑法第二百零一條第一項之罪嫌，公訴人認甲○○涉有上開之罪嫌，無非以甲○
    ○之自白、被害人乙○之指訴、證人徐瑛、陳麗環之證明、本票、登記簿謄本為
    據。
二、按犯罪事實應依證據認定之，無證據不得推定其犯罪事實，又不能證明被告犯罪
    者，應諭知無罪之判決，刑事訴訟法第一百五十四條、第三百零一條第一項分別
    定有明文。次按事實之認定，應憑證據，如未能發現相當證據，或證據不足以證
    明，自不能以推測或擬制之方法，為裁判基礎，最高法院四十年台上字第八六號
    判例參照。又認定犯罪事實，所憑之證據，雖不以直接證據為限，間接證據亦包
    括在內，然無論直接或間接證據，其為訴訟上之證明，須於通常一般之人均不致
    於有所懷疑，而得確信其為真實之程度者，始得據之為有罪之認定，倘其證明尚
    未達到此一程度，雖有合理性懷疑之存在時，尚無從為有罪之認定，此亦有最高
    法院七十六年台上字第四九八六號判例可資參照，且認定不利於被告之事實，須
    依積極證據，苟積極證據不足為不利於被告事實之認定時，即應為有利於被告之
    認定，更不必有何有利之證據，最高法院三十年上字第八一六號判例亦著有明文
    可資參照，再刑事訴訟法第一百五十六條第二項規定，被告雖經自白，仍應調查
    其他必要之證據，以察其是否與事實相符。立法目的乃欲以補強證據擔保自白之
    真實性；亦即以補強證據之存在，藉之限制自白在證據上之價值。而所謂補強證
    據，則指除該自白本身外，其他足資以證明自白之犯罪事實確具有相當程度真實
    性之證據而言。雖其所補強者，非以事實之全部為必要，但亦須因補強證據與自
    白之相互利用，而足使犯罪事實獲得確信者，始足當之，最高法院七十四年台覆
    字第十號判例亦著有明文，又告訴人之告訴，係以使被告受刑事訴追為目的，是
    其陳述是否與事實相符，仍應調查其他證據以資審認，即藉由補強證據之存在，
    以增強或擔保告訴人陳述之證明力，最高法院八十七年度台上字第二一七六號判
    決亦著有明文。本件訊據被告甲○○否認有何前述公訴人所指之犯行，辯稱係乙
    ○授權伊在本票上書寫謝乙○及謝文明之姓名，印章係由乙○自己蓋的；伊亦無
    使公務員登載不實之情事等語，查證人蘇武雄證稱：在代書事務所辦理一百八十
    萬元之借款、設定抵押手續時，我有在場，當時乙○拿二個印章，蓋完本票又蓋
    設定書，本票係甲○○寫好後由乙○自己蓋章，乙○有拿謝文明的章出來蓋，謝
    文明當時未去等語（見八十八年度上訴字第一七五六號卷第三十五頁、第三十六
    頁、第四十三頁）；證人謝文明（乙○之前夫）證稱：我當時有交一個印章給乙
    ○，並授權她去辦抵押貸款，印章事後已還等語（見八十八年度上訴字第一七五
    六號卷第三十五頁背面、第四十三頁、第五十七頁）；告訴人乙○於本院前審稱
    我有授權甲○○向別人借一百八十萬元，因當時甲○○借到錢後，我一直找不到
    他，所以才會告他，他後來一百八十萬元有給我，錢被我用掉了等（見八十八年
    度上訴字第一七五六號卷第三十五頁），於偵查中亦稱我是找不到甲○○，故才
    會連他也告（見八十六年度偵字第二六○三八號卷第六十六頁背面），於本院九
    十一年八月二日調查時亦稱我有在本票及抵押權契約書上蓋章等，有該筆錄可稽
    ，證人張桂英證稱：謝乙○之章為謝乙○自己蓋的等（見八十八年度上訴字第一
    七五六號卷第八十七頁），證人徐瑛證稱借錢時乙○在場，乙○知道這借款之事
    實（見八十六年度偵字第二六○三八號卷第四十六頁），證人即徐瑛之妻陳玉嚥
    於臺灣臺北地方法院八十三年度訴字第三○一二號確認本票債權不存在等之民事
    訴訟中證稱孫代書及他太太張桂英稱有人要週轉，事先並不認識乙○，月利三分
    ，借三月，我們給現金，原要借二百五十萬元，但因錢不夠，只借一百八十萬元
    ，利息先扣十六萬二千元，共給現金一百六十三萬八千元，於孫代書事務所繳交
    ，在場有孫代書夫婦、乙○等（見臺灣臺北地方法院八十三年度訴字第三○一二
    號確認本票債權不存在等卷第三十八頁），證人陳麗真於臺灣臺北地方法院八十
    三年度訴字第三○一二號確認本票債權不存在等之民事訴訟中證稱有一天我和陳
    玉嚥一起至乙○家，按門鈴乙○不肯開門，後來同戶有人進出，我們就一起進去
    ，進去後，乙○有開門讓我們進去，乙○與陳玉嚥談借款事，乙○稱「阿和」把
    我害慘了，並稱先還三十萬元，希望徐瑛能予寬容本金不必還滿一百八十萬元，
    且若徐瑛與其妻再拿出一百萬元，乙○願將系爭設定抵押房屋給徐瑛等語（見臺
    灣臺北地方法院八十三年度訴字第三○一二號確認本票債權不存在等卷第三十八
    頁背面），從上證人之所述觀之，被告甲○○稱係乙○授權其在本票上書寫謝乙
    ○及謝文明之姓名，印章係由乙○自己蓋的；其無使公務員登載不實之情事等，
    尚非不可採信，證人徐瑛於偵查中係指借款時告訴人乙○在場，票何人寫的，沒
    有看到，錢不是甲○○拿的（見八十六年度偵字第二六○三八號卷第四十六頁、
    第六十七頁），以其所述，無從為被告不利之認定，再證人即告訴人乙○之妹妹
    陳麗環於於偵查中係稱乙○第一次願意借給甲○○向台新銀行貸款三百萬元，而
    將資料交給甲○○，後來他說第一份印鑑證明不能用，乙○又再去辦一份印鑑證
    明給甲○○，後來錢被甲○○拿走了，嗣徐瑛於三個月後來向乙○拿利息等，並
    無被告如何有公訴人所指之犯行，尚難為被告不利之認定，告訴人乙○原另行指
    訴被告有偽造有價證券等之所述，尚難認與事實相符，被告於偵查中所述之我未
    經乙○同意即填寫本票等，尚無其他具體確具有相當程度真實性之證據足資證明
    與事實相符，而足使犯罪事實獲得確信，是尚難以其原在偵查中之自白為判決有
    罪之惟一依據，又告訴人乙○就系爭本票提起之確認本票債權不存在之訴，除已
    扣已付之利息外，告訴人經判決敗訴在案，亦有本院八十四年上字第五○三號民
    事確定判決可證，該判決理由亦已載明乙○因甲○○急需款項，於八十一年五月
    中旬透過孫萬濤（已過世）、張桂英夫婦向徐瑛借款一百八十萬元，約定借期三
    月，月息三分，徐瑛先扣除利息十六萬二千元，於八十一年五月二十二日由其妻
    陳玉嚥在孫代書事務所交付現金一百六十三萬八千元予乙○，乙○則交付系爭本
    票及借據各一紙，並設定系爭抵押權予徐瑛，嗣乙○屆期無法清償，乃向徐瑛表
    示希延期並分期償還，並交付發票日八十二年一月二十七日及八十二年二月十一
    日，面額均為三十萬元之支票，其中前一張支票已如期兌現，另一張則迄未兌付
    ，乙○另交付金榮麟簽發之支票三紙共一百五十萬元付餘款，屆期提示仍未兌付
    ，陳玉嚥與友人陳麗真乃至乙○住處催討債款，乙○稱「阿和」把我害慘了，並
    謂先還三十萬元，希望徐瑛能予寬容本金不必還滿一百八十萬元，且若徐瑛與其
    妻再拿出一百萬元，伊願將系爭設定抵押房屋給徐瑛等語。是告訴人乙○之指訴
    、證人陳麗環之陳述，尚無足以令人確信其陳述為真實之補強證據，則揆諸前揭
    法律之規定及最高法院之判例、判決要旨，尚難僅據告訴人乙○前後有瑕疵之陳
    述，及證人陳麗環之陳述，即遽為被告論罪之依據，此外，復查無其他積極證據
    足以證明被告確有公訴人所指之犯行，其犯罪自屬不能證明，自應為無罪之判決
    。
三、本件尚無積極證據足以證明被告確有公訴人所指之前述犯行，自應為無罪之諭知
    ，原審未詳為勾稽，依告訴人乙○前後有瑕疵之陳述，及證人陳麗環無具體之證
    述被告有如何偽造有價證券等之陳述，即遽為論罪科刑判決之依據，尚有未合，
    被告上訴否認有公訴人所指之犯行，指摘原判決不當，為有理由，自應由本院將
    原判決撤銷，而為被告無罪之諭知。
據上論斷，應依刑事訴訟法第三百六十九條第一項前段、第三百六十四條、第三百零
一條第一項判決如主文。
本案經檢察官蔡瑞宗到庭執行職務。
中      華      民      國    九十一    年      八      月      二十七  日
                        臺灣高等法院刑事第十七庭
                            審判長法  官  陳  正  雄
                                  法  官  許  錦  印
                                  法  官  許  宗  和
右正本證明與原本無異。
檢察官如不服本判決應於收受送達後十日內向本院提出上訴書狀，其未敘述上訴之理
由者並得於提起上訴後十日內向本院補提理由書（均須按他造當事人之人數附繕本）
。
                                  書記官  廖  艷  莉
中      華      民      國    九十一    年      九      月      二      日
